最高法院刑事判決　　　　　　　　　　　　　　　八十七年度台上字第三六六一號
　　上訴人　臺灣高等法院檢察署檢察官
　　被　告　甲○○
　　　　　　乙○○
右上訴人因被告等妨害自由案件，不服台灣高等法院中華民國八十五年十月二十三日
第二審判決（八十五年度上訴字第二五六五號，起訴案號：台灣士林地方法院檢察署
八十四年度偵字第三六八六、五○九三號），提起上訴，本院判決如左：
    主  文
原判決撤銷，發回台灣高等法院。
　　理  由
本件原判決以檢察官起訴書指訴被告甲○○因告訴人李萬清欠其金錢債務未償還，獲
知告訴人另案被訴詐欺，於民國八十四年三月三十日上午赴台灣士林地方法院檢察署
（下稱士林地檢署）應訊，乃於該日上午前往該署，同日上午十時三十分許檢察官偵
訊告訴人完畢，甲○○與告訴人面談解決債務問題未果，又見告訴人搭上蔡龍溪駕駛
之計程車欲離去，即藉詞坐上該計程車，車行至台北市○○○路一○九號門前，甲○
○乃佯稱其車停放於天母東路前方不遠處，要告訴人下車同搭其車至其公司商談債務
解決問題，二人下車走至天母東路五七號門前，告訴人即遭甲○○事先聯絡前來之被
告乙○○及不詳姓名男子數人，共同強押上乙○○所駕駛之車號ＢＺ－三二九二號自
用小客車後座，由其中二名男子看守，再至台北市○○區○○路二五巷一三五號前約
八十公尺之小山路繼續商談解決債務事宜，並毆打告訴人成傷，逼其償債；嗣告訴人
之妻（張銀藝）獲悉，乃向警報案並打甲○○所持行動電話要其放人，甲○○始於同
日下午三時許讓告訴人離去等情；因認被告等共犯刑法第三百零二條第一項之妨害自
由罪嫌。但經審理結果，認被告等之犯罪不能證明，因而撤銷第一審論處被告等共同
以非法方法剝奪人之行動自由罪刑之判決，改判被告等均無罪；固非毫無見地。
惟查：（一）告訴人、證人之陳述有部分前後不符，或相互間有所歧異時，究竟何者
為可採，法院仍得本其自由心證予以斟酌，非謂一有不符或矛盾，即應認其全部均為
不可採信，若其基本事實之陳述，與真實性無礙時，仍非不得予以採信。本件告訴人
及證人蔡龍溪就被告等強行押走告訴人剝奪其行動自由一節，告訴人在警訊指稱：「
甲○○在法院前要我跟他到公司拿資料，我不疑有他，就與他坐上我朋友蔡龍溪之計
程車前往，經天母東路一一○號時停下車，甲○○要我跟他下車去坐他的車子，當時
警覺可疑時，對方三名男子和王某即強押並打我，迫使我上車，被押上車後即被載到
士東路三五三巷墓地旁，在那裡還有另一部自小客（綠色）車牌用手帕蓋住，在等候
，下車後甲○○拿出三張本票各面額新台幣（下同）四百多萬元，逼我簽三份債務協
議書，我不從即被打，在無法反抗下我被迫簽那些東西之後，王某接到我太太打給他
之電話說已報警要他放人，王某即載我到重慶北路三段一一三巷五九號旁要我下車，
事情經過大概如此」「那車車號是ＢＺ－三二九二綠色自小客車，我朋友蔡龍溪亦有
看見。至於路線是我回到家時，再和蔡龍溪到現場看一次才知道的」等語（見偵查三
六八六號卷八、九頁），另在偵查中陳稱：「是離開士林地檢署後坐蔡龍溪之計程車
到天母東路五七號前下車被押的，甲○○要我與他去他公司談，我跟甲○○走過馬路
，就有三、四位不認識的人拉我上車，甲○○也坐上同一部車。我被押到士東路三五
三巷三九號附近墳墓後半山腰，逼我在事先寫好之協議書上簽名，本票則拿出一本，
叫我寫三張面額同是四百九十三萬二千元之本票。押我的車子共有二部車及一輛機車
，有七、八人押我，其中一輛車號是ＢＺ－三二九二，另一台不曉得車號，也是綠色
，本田雅歌車二○○○ＣＣ。到下午將近三點載我至重慶北路三段一一三巷五九號旁
讓我下車」（見同上偵查卷一五至一八頁）「乙○○出手押我入車內，並隨同上山的
半山腰，乙○○並未出手打我，是別人打我，逼我簽本票」（見同上偵查卷四二頁）
「當天甲○○有以行動電話與黑道連（聯）絡，那位黑道老大，當天他的兄弟有開車
子到蓮霧園處，他本人的車子在山下操控，我被押下山時，在東山路公車停車處附近
，我和甲○○換坐那位老大的車子，到重慶北路，黑道老大的車子是本田草綠色車子
，乙○○則自己開車離開，未一起去重慶北路」（見同上偵查卷六二頁）云云，又在
第一審供稱：「我坐車後，二側有人，司機為乙○○，我們此車有四人，還有一部摩
托車，另一部車不知幾人。押我上車時有不詳姓名之人打我，由甲○○指揮，另外到
東山路山頂上又打我，到山上寫了三張本票及三份協議書，逼我簽名蓋章，不簽就打
」（見一審卷三九頁）「除乙○○外還有好幾名成年男子，都是成年人，在車上甲○
○有指揮叫那些少年人打我，拉我上車，在天母東路乙○○拉我上車，我不上車，他
打我頭部、肚子等，我有傷單，在車上其中一少年也用拳頭打我胸部」（見一審卷七
七頁背面）云云，嗣於原審指稱：「押我那一台車連我共五人乘坐，另有一台是老大
座車，跟著在後，我太太打電話給甲○○我不知道，我也未欠甲○○錢」（見原審卷
四三頁）「我與甲○○下了蔡龍溪計程車，兩人走了一段路過了馬路，過了馬路沒說
什麼話，突然出來三、四個人，馬上就將我強推入ＢＺ－三二九二號自小客車，我有
看蔡龍溪一眼，他在對面看，我一被押上車，車就開了，只幾秒鐘的事，連叫救命都
來不及，我未注意蔡龍溪是否跟著來」（見原審卷五四頁）等語；證人蔡龍溪在警訊
證稱：「我朋友李萬清怕有人對他不利，要出庭應訊前，即已通知我到法院門口接他
，當李萬清出法庭後被對方糾纏，之後坐我的車前往天母東路一一○號對面，李萬清
即被對方以誘騙之手段騙至對方早已準備好之自小客車ＢＺ－三二九二之車上，當時
我看到對方共有五個人，等到我發現李萬清是被強押上車時，欲上前制止，車子已開
走」等語（見同上偵查卷一○頁），又在偵查中供證：「我在士東路二○○巷載李萬
清至同路一一○號前下車，李萬清下車前有交代我要負責載他回去，我車就沒開走看
他同另一人往前走，我車子就跟著，到五七號前看到四、五個年青人將李萬清強行押
入車內，甲○○站在旁邊。我看他們人多不敢下車阻止，因急著去報案，沒注意甲○
○是否有一同坐進車內，那樣子像似他叫人來旳」（見同上偵查卷二四、二五頁）「
我有親眼目睹四、五個人強行將李萬清押入內，我看到他的雙手被人押著推入車內。
因我是在距約十五公尺遠之不同方向看過去，看得很清楚，對方是誰，我不認識，我
沒看到李萬清被人打」（見同上偵查卷九四頁）云云，嗣於原審證稱：「李萬清太太
一天晚上拜託我去接李萬清，出庭時將他接回來，八十四年三月三十日當天我將計程
車開到士林地檢署停在大門口右側等，到將近十一點多有看到李萬清父子與人在交談
，我未走過去，後來李萬清裝作不認識我，與那名男子上我的車，該名男子要我開車
往前走，途中甲○○一直打大哥大，在忠誠路口他們就下車，只聽甲○○說要對帳，
車在附近，要我停車，他們下車後，二人走了一段路有過馬路，在一樹後二人在講話
，我看不太到，他們出來，就三、四個人突然出來，不到二分鐘，三、四人就將李萬
清押上車，我確定李萬清有掙扎，我趕緊拿筆記車號，故接下來的動作我沒看清，只
知事先司機坐上沒有人。當時我心裡很急，想報案，但當地無派出所」云云（見原審
卷五二、五三頁），其等所述細微末節雖略有歧異，或相互間不盡一致，且告訴人所
稱「案發當天演習前伊被押到大龍街一三四號前，人被押在車內，甲○○進入裡面十
、二十分鐘，演習結束後才放伊離開」等情（見同上偵查卷一二二、一二三頁），與
該大龍街一三四號店東鄭勝元證稱：「演習警察要我把鐵門關起來我就拉下來。不知
當天有無一部內有坐人車在店前，沒去注意」等語，（見偵查五○九三號卷八十二、
八十三頁），亦相互矛盾，但其等就指證被告等妨害告訴人之行動自由之基本事實，
則均始終如一，前後一貫，彼此間亦相符合。另就告訴人之妻張銀藝如何獲知告訴人
遭被告等押走之經過，證人蔡龍溪證稱：「我停車下來看到數名男子要押走李萬清，
將之押上ＢＺ－三二九二號自小客車，我記下車號，我心裡很急，想報案，但當地無
派出所，我即打電話給蔡翠雲，告訴她李萬清我未接到之情形，要她趕快告訴李萬清
老婆，隔一個鐘頭左右回到蔡翠雲家，我打電話給張銀藝告訴她，李萬清被押走經過
，要她趕快報案」等語（見原審卷五二頁），證人蔡翠雲證稱：「當天十一點多，我
弟弟打電話跟我說，李萬清被人押走，被押上車，未告訴我押的人的特徵，也未告訴
我車號，我即打電話給我小姑張銀藝，告訴她，她先生被押走，我弟弟過了中午才回
來我那裡，然後又與我小姑一起出去找，據我弟弟說是開庭完後李萬清與人在講話，
然後就被抓走了。甲○○我與我弟弟均不認識，不知何人押走李萬清」等語（見原審
卷三十二、三十三頁），證人張銀藝在偵查中證稱：「我先生被押走，是我大嫂蔡翠
雲通知我的，當時蔡龍溪在我大嫂旁邊，告訴我說我先生被甲○○押走，並告訴我車
號。我就找我兒子李宏哲問，他有提到甲○○糾纏不讓他爸爸走，所以我就找甲○○
之行動電話，但都打不通，所以就先向天母派出所報案，我離開派出所，在路邊打甲
○○之行動電話，結果有通，我就告訴他我已報案如不馬上放人就有事，在電話中我
有聽到其他人之聲音」（見偵查三六八六號卷一九、二○頁），於第一審證稱：「我
二嫂蔡翠雲打電話給我，說我先生被甲○○押走，我找甲○○大哥大電話打不通，就
打我兒子之呼叫器，我兒子說他已回學校考試，未看見他爸爸，我聯絡不上就去報警
，後來去打公用電話給甲○○，電話有通，我告訴他已報警要他快放我先生」（見一
審卷四○頁），在原審供證：「我嫂嫂（指蔡翠雲）打電話給我說我先生李萬清被甲
○○押走，我問情形如何，我嫂嫂就將電話交給蔡龍溪聽，蔡龍溪即告訴我被押走之
情形，我聽了之後，我即到天母派出所報案，出來時約一點多，我打甲○○行動電話
告訴他，我已報案要他放我先生，他立即掛電話，四點多我再打，甲○○說他在十一
點多就與李萬清分開」云云（見原審卷三三頁）；核其等所供，雖不盡相符，然就張
銀藝如何得知告訴人被強行押走之主要情節，相互間則屬一致，且甲○○坦承有接到
張銀藝打來之電話，並有通聯紀錄可稽。至告訴人因負債，恐遭人追索，行安排極
為謹慎，其與甲○○所搭乘之蔡龍溪計程車，係事先僱妥而在法院前方等候，且告訴
人於搭計程車前已偕其子李宏哲與甲○○在法院對面之泡沫紅茶店商談解決債務長達
二十餘分鐘，及李宏哲在學校以電話與其母張銀藝聯絡後，俟考試完畢始打電話給甲
○○等情，均不足以推定告訴人及證人蔡龍溪、蔡翠雲、張銀藝之指述均屬虛構；另
告訴人為人輕率不重誠信，財務糜爛，且其指訴未述及協議書內容，所稱被告甲○○
擄人勒贖，經檢察官及第一審調查結果復均認為不能證明，而甲○○又已握有告訴人
簽發或背書之支票及有抵押權擔保之債權憑證等情，亦不足以推斷告訴人之指訴不實
；又告訴人與蔡龍溪前往報案，台北市警察局士林分局芝山岩派出所僅訊問蔡龍溪，
而不訊問告訴人，咎在該派出所，非可歸責告訴人或蔡龍溪，而警員王松貴所稱「告
訴人及蔡龍溪、張銀藝報案時均在場，我很懷疑告訴人既被押走，蔡龍溪為何不馬上
報案，故只是讓他們備案，要他們回去找證據及驗傷，四月八日他們才自己過來做筆
錄。蔡龍溪講述被押過程，較李萬清本人還詳盡，我才會懷疑蔡某」等詞，則純屬其
個人臆測之詞，亦均不足以否定告訴人及證人蔡龍溪、蔡翠雲、張銀藝之指述之證據
力；再檢察官請上開派出所提出之報案紀錄，並無張銀藝於八十四年三月三十一日報
案之記載，亦不能推定張銀藝之指證純屬子虛而無證據力。是告訴人及證人蔡龍溪、
蔡翠雲、張銀藝之指述，能否謂無證據力，非無研求餘地，原審未予詳查慎酌，遽認
其等之指證無證據力，自嫌速斷。（二）證據雖已調查而其內容尚未明瞭者，即與未
經調查者無異，如遽行判決，仍屬應於審判期日調查之證據未予調查。又審理事實之
法院，對於被告之犯罪證據，應從各方面詳予調查，以期發現真實，如非調查之途徑
已窮，即遽行判決，則難謂無查證未盡之違法。查告訴人一再指稱被告等強押並出手
毆打逼伊上車，並逼伊簽協議書及開本票，不從即出手毆打等情，並提出驗傷診斷書
為證（見偵查三六八六號卷一一頁），另張銀藝亦一再指稱接獲蔡龍溪、蔡翠雲通知
告訴人被人押走之電話後，因甲○○之行動電話，而先向天母警察派出所報案云云，
則告訴人究竟如何被毆打﹖毆打何部位﹖是否可能造成如該驗傷診斷書所載之傷﹖張
銀藝是否確於案發當日向天母警察派出所報案﹖其報案時所指述內容為何﹖俱與被告
等有無本件犯罪事實之認定，至有關係，原審未予調查審認，即遽行判決，亦嫌未盡
調查之能事。以上諸端，或為檢察官上訴意旨所指摘，或為本院得依職權調查之事項
，應認原判決有撤銷發回更審之原因。
據上論結，應依刑事訴訟法第三百九十七條、第四百零一條，判決如主文。
中      華      民      國    八十七    年      十      月    二十九    日
                              最高法院刑事第十一庭
                                  審判長法官  曾  有  田
                                        法官  林  永  茂
                                        法官  陳  宗  鎮
                                        法官  劉  介  民
                                        法官  魏  新  和
      右正本證明與原本無異
                                              書  記  官
中      華      民      國    八十七    年     十一     月      三      日
